臺灣基隆地方法院民事判決
109年度基簡字第1435號
原      告  游宗憲  
訴訟代理人  郭詠晴律師
被      告  胡清福  

            胡碧霞  

            胡貴美  

            胡金成  

共      同  李慶峰律師
訴訟代理人  徐亦安律師
被      告  胡孝菁  


            胡孝華  

            胡孝榮  

            黃阿嬌  

            胡卉蕎  

上列當事人間請求拆屋還地等事件，本院於民國110年4月8日言
詞辯論終結，判決如下：
    主      文
被告應將坐落新北市○○區○○○段○○○○段○○○○○○○地號土地上如附圖
所示編號58⑴部分面積四十七平方公尺、58-4⑴部分面積二十四平
方公尺之門牌號碼新北市○○區○○○○○○號房屋拆除，將上開占有土
地返還原告。
被告胡清福應給付原告新臺幣肆仟肆佰肆拾陸元，及自民國一百
零九年九月三日起至清償日止，按週年利率百分之五計算之利息
，暨自民國一百零八年十二月十一日起至返還上開占有土地之日
止，按月給付原告新臺幣玖拾陸元。
原告其餘之訴駁回。
訴訟費用由被告負擔。
本判決第一項得假執行；但被告如以新臺幣壹拾萬參仟零柒拾伍
元預供擔保，得免為假執行。
本判決第二項得假執行；但被告胡清福如以新臺幣肆仟肆佰肆拾
陸元及到期金額之全額供擔保，得免為假執行。
原告其餘假執行之聲請駁回。
   事實及理由
一、被告胡孝菁、胡孝華、胡孝榮、黃阿嬌、胡卉蕎經合法通知
    均未於言詞辯論期日到場，核無民事訴訟法第386條各款所
    列情形，爰依民事訴訟法第436條第2項、第385條第1項前段
    規定，准原告之聲請，由其一造辯論而為判決。
二、原告起訴主張：坐落新北市○○區○○○段○○○○段00○0000地號土
    地（下稱系爭土地）為原告所有，被告為新北市瑞芳地政事
    務所民國109年12月14日瑞土測字第982號複丈成果圖（下稱
    附圖）編號58⑴面積47平方公尺、58-4⑴面積24平方公尺之門
    號碼新北市○○區○○○00號房屋（下稱系爭房屋）之事實上處
    分權人，系爭房屋無權占有系爭土地，侵害原告之所有權，
    依民法第767條第1項規定請求被告拆屋還地。又系爭土地位
    於新北市平溪區主要幹道旁，鄰近十分車站，系爭房屋實際
    上由被告胡清福管理使用，並於假日時將其餘空地作為臨時
    停車場向遊客收費，係無法律上原因而受有相當於租金之利
    益，應以年息10%計算相當於租金之不當得利，依民法第179
    條規定，請求被告胡清福給付自起訴狀繕本送達翌日起回溯
    5年至108年7月10日止，及自108年12月11日起至返還系爭土
    地之日止相當於租金之不當得利等語。並聲明：㈠被告應將
    系爭土地上如附圖編號58⑴、58-4⑴所示面積共71平方公尺之
    系爭房屋拆除，將上開占有土地返還原告。㈡被告胡清福應
    給付原告新臺幣（下同）187,475元，及自起訴狀繕本送達
    翌日起至清償日止，按週年利率5%計算之利息，並自108年1
    2月11日起至返還系爭土地之日止，按月給付原告3,158元。
    ㈢願供擔保聲請宣告假執行。
三、被告抗辯略以：
　㈠被告胡貴美、胡清福、胡碧霞、胡金成部分：系爭土地原為
    被告胡清福父親胡萬李配偶之養母即周幸子所有，胡萬李經
    周幸子同意在系爭土地上興建系爭房屋，因此胡萬李與周幸
    子就系爭土地存在不定期使用借貸契約，周幸子之繼承人因
    繼承取得系爭土地所有權，自應繼受該使用借貸契約，胡萬
    李死亡後，系爭房屋由被告胡碧霞、胡貴美繼承，目前由被
    告胡清福及其配偶張心凌居住使用。原告既於77年間即取得
    系爭土地所有權，容任被告使用系爭土地長達32年，顯然知
    悉周幸子之繼承人與胡萬李間有使用借貸契約存在，原告亦
    應受該使用借貸契約之拘束。此外，系爭房屋係經系爭土地
    前手地主周幸子同意而興建，揆諸民法第425條之1規範目的
    及債權物權化之趨勢，依「相類事實，應為相同處理之」法
    理，得類推適用民法第425條之1規定，推定房屋所有人與土
    地受讓人間於建物得使用期限內有債權關係存在，系爭房屋
    使用系爭土地，並非無權占有，且非無法律上之原因，原告
    請求不當得利，自屬無據等語。並答辯聲明：原告之訴駁回
    ，如受不利判決願供擔保聲請宣告免為假執行。
　㈡被告胡孝菁、胡孝華、胡孝榮、黃阿嬌、胡卉蕎經合法通知
    均未到庭爭執，亦未提出書狀為何聲明或陳述以供本院參酌
    。
四、原告主張其為系爭土地之所有權人，有系爭土地登記第一類
    謄本可憑，經本院於110年1月8日會同新北市瑞芳地政事務
    所前往現場勘驗，由兩造先行確認系爭房屋之範圍，再請新
    北市瑞芳地政事務所測量系爭房屋有無占用原告所有之系爭
    土地及其面積後，繪製複丈成果圖送院，系爭房屋占用系爭
    土地範圍、面積如附圖編號58⑴、58-4⑴所示，有本院110年1
    月8日勘驗筆錄、現場照片、新北市瑞芳地政事務所1103年3
    月11日新北瑞地測字第1106072356號函附之土地複丈成果圖
    等件在卷可稽，且為被告胡貴美、胡清福、胡碧霞、胡金成
    所不爭執，而被告胡孝菁、胡孝華、胡孝榮、黃阿嬌、胡卉
    蕎經合法通知未到場，亦未提出書狀作何答辯，應認與事實
    相符。
五、原告主張被告所有系爭房屋無權占用系爭土地，依民法第76
    7條第1項、第179條規定，請求被告應將系爭地上物拆除後
    騰空返還原告，及被告胡清給付相當於租金之不當得利，為
    被告胡貴美、胡清福、胡碧霞、胡金成所否認，並以前詞置
    辯，本院判斷如下：
  ㈠被告胡貴美、胡清福、胡碧霞、胡金成抗辯兩造間就系爭土
    地存有使用借貸契約，是否可採？
  ⒈按以無權占有為原因，請求返還所有物之訴，被告倘係以「
    非無權占有」資為抗辯者，原告就被告無權占有之事實，並
    不負舉證責任。倘被告不能證明其占有權源，原告之請求即
    有理由（最高法院92年度台上字第312號、85年度台上字第1
    120號判決意旨參照）。再按房屋之拆除為一種事實上之處
    分行為，須有事實上之處分權者，始有拆除之權限（最高法
    院97年度台上字第2158號判決意旨參照），而未經保存登記
    建物之讓與，雖因不能為移轉登記，致不能為不動產所有權
    之讓與，但受讓人與讓與人間如無相反之約定，應認為讓與
    人已將該建物之事實上處分權讓與受讓人，是以請求他人拆
    除未經保存登記房屋者，不以該房屋原始取得之所有權人為
    限，亦得祇就建物有事實上處分權人為請求對象。被告胡貴
    美、胡清福、胡碧霞、胡金成陳稱系爭房屋為胡萬李所興建
    ，胡萬李死亡後，由被告胡貴美、胡碧霞繼承取得系爭房屋
    之事實上處分權，並提出臺北縣稅捐稽徵處瑞芳分處84年1
    月14日84北縣稅瑞字第3118號函為證，僅能證明被告胡貴美
    、胡碧霞曾以繼承胡萬李所有系爭房屋申請變更納稅義務人
    ，不足以證明胡萬李之全體繼承人因遺產分割協議由被告胡
    貴美、胡碧霞繼承，且與新北市政府稅捐稽徵處瑞芳分處10
    9年5月28日新北稅瑞一字第1095614995號函覆查無系爭房屋
    稅籍資料不符（見本院卷第39頁），應認系爭房屋之事實上
    處分權由胡萬李繼承人及再轉繼承人即被告全體共同繼承，
    並應由被告就其占有系爭土地係有正當權源之事實，負舉證
    之責。
　⒉查系爭土地於35年6月17日辦理總登記時，所有權人為周張罔
    市，胡兩順於69年6月30日以繼承為原因取得系爭土地所有
    權，再於78年1月10日出售並移轉登記予原告，周幸子自始
    從未曾登記為系爭土地之所有權人，被告胡貴美、胡清福、
    胡碧霞、胡金成辯稱胡萬李與系爭土地原地主成立使用借貸
    契約，並由原告繼受該使用借貸契約云云，自不可採。
  ㈡原告依民法第767條第1項規定請求被告拆屋還地，有無理由
    ？
　⒈按所有人對於無權占有或侵奪其所有物者，得請求返還之，
    對於妨害其所有權者，得請求除去之，民法第767條第1項前
    段、中段定有明文。 
　⒉系爭房屋占用系爭土地如附圖編號58⑴、58-4⑴所示部分，被
    告就其有權占有系爭土地之有利事實，並未舉證證明，已如
    前述，即欠缺合法占有權源而屬無權占有，原告依民法第76
    7條第1項規定，請求被告拆除如附圖編號58⑴、58-4⑴所示面
    積各47平方公尺、24平方公尺之系爭房屋，將占用土地返還
    原告，即屬有據。
  ㈢原告得否請求被告胡清福給付不當得利？金額為若干？
  ⒈按無法律上原因而受利益，致他人受損害者，應返還其利益
    ，民法第179條定有明文。而無權占有他人之建物，可能獲
    得相當於租金之利益亦為社會通常之觀念（最高法院61年台
    上字第1695號判例要旨參照）。又基地租金之數額，除以基
    地申報地價為基礎外，尚須斟酌基地之位置，工商業繁榮之
    程度，承租人利用基地之經濟價值及所受利益等項，並與鄰
    地租金相比較，以為決定（最高法院68年台上字第3071號判
    例要旨參照）。本件被告具有事實上處分權之系爭房屋物，
    並無占有使用系爭土地如附圖編號58⑴、58-4⑴部分土地之正
    當權源，已如前述，則其獲有相當於租金之不當得利，並致
    原告受有損害，堪可認定，原告自得請求被告給付相當於租
    金之不當得利。
  ⒉又按城巿地方房屋之租金，以不超過土地及其建物申報總價
    額年息10%為限，此於租用基地建築房屋亦準用之，土地法
    第97條第1項、第105條定有明文。而上開規定所稱之「城巿
    地方」指依法發布都市計畫內之全部土地而言，此參酌平均
    地權條例第3條及土地稅法第8條之規定益為灼然（最高法院
    93年度台上字第1718號判決意旨參照）。又上開規定所謂之
    土地價額，依同法施行法第25條規定，係指法定地價而言，
    而土地法第148條規定土地所有權人依土地法所申報之地價
    為法定地價，故土地法第97條所謂之土地申報價額，即指該
    土地之申報地價。而依土地法施行法第25條、土地法第148
    條、平均地權條例第16條規定，上述土地價額係指法定地價
    亦即土地所有權人依土地法所申報之地價而言，如未申報則
    以土地公告地價80%為申報地價。本院審酌系爭土地位於新
    北市平溪區，工商不發達，鄰近十分車站，供被告胡清福及
    其家人居住使用，以系爭土地申報地價年息7%計算相當於租
    金之不當得利為適當。據此計算，原告請求被告胡清福給付
    自起訴狀繕本送達翌日起回溯5年即104年9月3日起至108年7
    月10日止及自108年12月11日起至返還土地之日止相當於租
    金之不當得利詳如附表所示。　　
六、綜上所述，原告依民法第767條第1項規定，請求被告將系爭
    土地上如附圖編號58⑴、58-4⑴所示系爭房屋拆除，將該部分
    土地騰空返還予原告，另依民法第179條規定請求被告胡清
    福給付相當於租金之不當得利4,446元，及自起訴狀繕本送
    達翌日即109年9月3日起至清償日止按週年利率5%計算之利
    息，暨自108年12月11日起至返還附圖編號58⑴、58-4⑴部分
    土地之日止按月給付96元，為有理由，應予准許，逾此範圍
    之請求，為無理由，應予駁回。
七、本件事證已經明確，被告聲請訊問系爭土地前所有權人以證
    明使用借貸契約存在等情，然周幸子未曾登記為系爭土地所
    有權人，無從與胡萬李成立使用借貸契約，核無訊問之必要
    。又兩造其餘之攻擊或防禦方法及提出之證據，經本院斟酌
    後，認為均不足以影響本判決之結果，自無逐一詳予論駁之
    必要，附此敘明。
八、本件係民事訴訟法第427條第1項所定之標的金額500,000元
    以下之財產權訴訟，本院為被告敗訴判決部分，應依職權宣
    告假執行，被告聲請供擔保免為假執行，核無不合，爰酌定
    相當擔保金額宣告之。至於原告敗訴部分，其假執行之宣告
    即失所依附，不應准許。
九、結論：本件原告之訴為一部有理由，一部無理由，依民事訴
    訟法第436條第2項、第385條第1項前段、第78條、第85條第
    1項前段、第389條第1項第3款、第392條第2項，判決如主文
    。
中　　華　　民　　國　　110 　年　　4 　　月　　29　　日
                  基隆簡易庭法　官　陳湘琳　　　　　
以上正本係照原本作成。
對於本件判決如有不服，應於收受送達後20日內向本院提出上訴
書狀，上訴於本院合議庭，並按他造當事人之人數附具繕本。如
委任律師提起上訴者，應一併繳納上訴審裁判費。 
中　　華　　民　　國　　110 　年　　4 　　月　　29　　日
                            書記官　林亭如
附表：
新北市○○區○○○段○○○○段00○0000地號土地自民國104年9月3日起之不當得利      占用範圍及面積  應有部分 編號   占用期間   （民國）    申報地價   （新臺幣） 計算式（元以下四捨五入） 如附表編號58⑴面積47平方公尺、58-4⑴面積24平方公尺 1分之1  ⒈ 104年9月3日起至104年12月31日 58地號土地每平方公尺212元、58-4地號土地每平方公尺272元  ⒈47㎡212元7%120÷3   66＝229元 ⒉24㎡272元7%120÷3 66＝150元 （⒈＋⒉＝379元）    ⒉ 105年1月1日起至107年12月31日（3年） 同上 ⒈47㎡212元7%3＝2,092元 ⒉24㎡272元7%3＝1,371元 （⒈＋⒉＝3,463元）    ⒊ 108年1月1日起至108年7月10日 同上 ⒈47㎡212元7%191÷3   65＝365元 ⒉24㎡272元7%191÷3 65＝239元 （⒈＋⒉＝604元）    ⒋ 108年12月11日起至返還土地之日止 同上 ⒈47㎡212元7%÷12＝58元 ⒉24㎡272元7%÷12＝38元 （⒈＋⒉＝96元）  編號⒈至編號⒊合計共為4,446元（計算式：379元＋3,463元＋604元＝4,446元）